臺灣高等法院刑事裁定
111年度毒抗字第522號
抗  告  人  
即  被  告  廖庭翊


                    （現於法務部○○○○○○○○執行強制戒治中）
上列抗告人即被告因違反毒品危害防制條例案件，不服臺灣新北
地方法院中華民國111年3月17日111年度毒聲字第259號裁定（聲
請案號：臺灣新北地方檢察署111年度聲戒字第54號、111年度毒
偵字第22號），提起抗告，本院裁定如下：
    主  文
抗告駁回。
    理  由
一、原裁定意旨略以：聲請人臺灣新北地方檢察署（下稱新北地
    檢署）檢察官以被告甲○○（下稱被告）因施用第一、二級毒
    品案件，經原審法院以111 年度毒聲字第32號裁定令入勒戒
    處所施以觀察、勒戒後，被評定為有繼續施用毒品之傾向
　　，乃聲請裁定令被告入戒治處所施以強制戒治乙節，有法務
    部○○○○○○○○民國111年3月3日北所衛字第11113000
　　400號函所附「有無繼續施用毒品傾向證明書」及「有無繼
    續施用毒品傾向評估標準紀錄表」各1 份附卷可稽，經核檢
    察官之聲請於法並無不合，爰依毒品危害防制條例第20條第
    2項後段規定，裁定令被告入戒治處所強制戒治，其期間為6
    個月以上，至無繼續強制戒治之必要為止，但最長不得逾1
    年等語。
二、抗告意旨略以：抗告人即被告自110年12月15日入監迄今已
    逾4月，並無任何戒斷症狀，自難認定有何繼續施用毒品傾
    向，且其於執行觀察、勒戒期間，家人及親屬均有前來會客
    通信，可見家庭支持度頗高，亦提高其復歸社會能戒除毒癮
    之可能性。又歷來以前科作為是否繼續施用毒品傾向之標準
    ，有重複評價之嫌，有失公平正義，況強制戒治之目的，係
    著眼於勒戒人無法於觀察、勒戒之短期內戒除毒癮之考量，
    然仍有1年之上限，而其於110年12月15日入監執行10月有期
    徒刑後，尚需接續執行8年之有期徒刑，期滿日為119年10月
    15日，今雖先借執行觀察、勒戒，然因後續仍有上開有期徒
    刑需執行，遠逾1年之強制戒治期間上限，依此評估其於3年
    後有繼續施用毒品傾向，實有違上開強制戒治本旨及刑罰經
    濟原則。原審所為裁定，未考量被告後續仍有長期徒刑待執
    行，絕無可能再行吸食毒品，卻仍令其強制戒治，顯有與刑
    事訴訟法第379條第14款判決不載理由矛盾之相類違背法令
    之處。特具狀提起抗告，請求撤銷原裁定等語。
三、本院之判斷：
　㈠按觀察、勒戒後，檢察官或少年法院（地方法院少年法庭）
    依據勒戒處所之陳報，認受觀察、勒戒人無繼續施用毒品傾
    向者，應即釋放，並為不起訴之處分或不付審理之裁定；認
    受觀察、勒戒人有繼續施用毒品傾向者，檢察官應聲請法院
    裁定或由少年法院（地方法院少年法庭）裁定令入戒治處所
    強制戒治，其期間為6個月以上，至無繼續強制戒治之必要
    為止，但最長不得逾1年，毒品危害防制條例第20條第2項定
    有明文。次按勒戒處所應注意觀察受觀察、勒戒人在所情形
    ，經醫師研判其有或無繼續施用毒品傾向後，至遲應於觀察
    、勒戒期滿之15日前，陳報該管檢察官或少年法院（庭），
    觀察勒戒處分執行條例第8條第1項亦有明定。依據上開規定
    ，受觀察勒戒人有無繼續施用毒品之傾向，係由醫師研判。
    而關於有無繼續施用毒品傾向之評估標準，法務部已於110
    年3月26日以法矯字第11006001760號函修正頒布「有無繼續
    施用毒品傾向評估標準紀錄表」、「有無繼續施用毒品傾向
    評估標準評分說明手冊」（下稱「評分說明手冊」），上開
    「評分說明手冊」載明判定之原則為「受觀察勒戒人入所後
    ，經過2週時間的觀察、勒戒，由處所及醫療人員依據其各
    項紀錄、資料及觀察勒戒期間之行為表現，加以評分。在勒
    戒人入所4-6週後，可再做一次評估以做必要之評分修正。
    每一大項皆有靜態因子與動態因子。先以靜態因子分數評分
    ，靜態因子分數總分在60分（含）以上為『有繼續施用毒品
    傾向』；60分以下，與動態因子分數相加，如果總分在60分
    （含）以上，為『有繼續施用毒品傾向』」。亦即對於受觀察
    勒戒人有無繼續施用毒品之傾向，係由矯正機關及醫療人員
    共同依具有一致性、普遍性、客觀性之評估標準，針對具體
    個案之臨床實務及相關事證等情為綜合判定，乃屬專業之判
    斷，倘其評估由形式上觀察，並無違反評估標準，亦無擅斷
    或濫權等明顯不當之處，法院即應予尊重。抗告意旨指摘關
    於有無繼續施用毒品傾向之評估，無客觀一致之標準云云，
    並無足採。
　㈡經查：
　⒈本件被告於108年12月29日下午6時許，因施用第二級毒品甲
    基安非他命及第一級毒品海洛因，經原審法院依新北地檢署
    檢察官之聲請，以111年度毒聲字第32號裁定令被告入勒戒
    處所觀察、勒戒。而其於觀察、勒戒期間，經評定前科紀錄
    與行為表現30分、臨床評估36分、社會穩定度0分，小計靜
    態因子62分、動態因子4分，總分66分，綜合判斷認定被告
    有繼續施用毒品傾向等節，有新北地檢署111年度毒偵字第2
    2號、111年度聲觀字第14號聲請書、原審111年度毒聲字第3
    2號裁定、新北地檢署檢察官觀察勒戒處分執行指揮書、法
    務部○○○○○○○○111年3月3日北所衛字第11113000400號函及所
    附法務部○○○○○○○○附設勒戒處所（下稱臺北勒戒處所）「有
    無繼續施用毒品傾向證明書」及「有無繼續施用毒品傾向評
    估標準紀錄表」在卷可稽（見毒偵22號卷第13至17、19頁反
    面至21頁）。原審乃據檢察官之聲請，裁定令被告入戒治處
    所強制戒治，其期間為6 個月以上，至無繼續強制戒治之必
    要為止，但最長不得逾1年在案。
　⒉檢視臺北勒戒處所對被告於執行觀察、勒戒期間所為之評
    估，依其「有無繼續施用毒品傾向評估標準紀錄表」上之記
    載如下：⑴「前科紀錄與行為表現」項目得分30分【其中：1
    .毒品犯罪相關司法紀錄「有10筆（每筆5分）」以上限10計
    分、2.首次毒品犯罪年齡「20歲以下」計10分、3.其他犯罪
    相關紀錄「有5筆（每筆2分）」計10分、4.入所時尿液毒品
    檢驗「無藥物反應」計0分、5.所內行為表現「共0次」計0
    分】，此大項之靜態因子部分《即第1至4項》合計30分，動態
    因子部分《即第5項》合計0分)；⑵「臨床評估」項目得分36分
    【其中：1.物質使用行為：1-1多重毒品濫用「有，種類：
    海洛因、安非他命」計10分、1-2合法物質濫用「有，種類
    ：菸」計2分、1-3使用方式「有注射使用」計10分、1-4使
    用年數「超過1年」計10分、2.精神疾病共病「無」計0分、
    3.臨床綜合評估「中度」計4分】，此大項之靜態因子部分《
    即第1項》合計32分，動態因子部分《即第2、3項》合計4分）
    ；⑶「社會穩定度」項目得分0分【其中：1.工作「全職工作
    ：戒指加工」計0分、2.家庭：2-1家人藥物濫用「無」計0
    分、2-2入所後家人是否訪視「有：1次」計0分、2-3出所後
    是否與家人同住「是」計0分】，此大項之靜態因子《第1、2
    -1項》及動態因子《第2-2、2-3項》之合計均為0分。以上三大
    項合計總分66分（即靜態因子62分＋動態因子4分＝66分），
    有該「有無繼續施用毒品傾向評估標準紀錄表」在卷可憑（
    見毒偵22號卷第21頁）。經核其分數之計算並無錯誤，則依
    上開「評分說明手冊」所載判定原則，於靜態因子分數總分
    在60分（含）以上為「有繼續施用毒品傾向」，而被告經評
    估結果，靜態因子既得分62分，即屬有繼續施用毒品傾向。
    從而，原裁定命被告入戒治處所強制戒治，並無違誤。
　⒊至於抗告意旨其他指摘等節。惟查：
　⑴如上所述，關於被告家人是否訪視乙節，已納入評分，且臺
　　北勒戒處所對此部分之評分為0分，對被告並無不利。無從
　　以被告所稱家人及親屬均有前來會客通信、家庭支持度頗高
　　一事，即作為有利於被告之認定。
　⑵司法實務或醫學臨床上，具有毒品前科紀錄者，或因長期有
　　機會接觸毒品，或因欲藉由毒品作用暫時隔絕現實環境，其
    反覆性、繼續性地再犯施用毒品犯行之機率，確實較沒有毒
    品前科者高，因此上開評估標準方會將勒戒人之前科紀錄列
    入重要之評分項目，且於評分說明手冊明訂：所謂毒品犯罪
    相關司法紀錄，不論其為吸食施打、運輸、販賣、持有毒品
    或其他罪名，凡觸犯毒品危害防制條例、原肅清煙毒條例、
    原麻醉藥品管理條例或管制藥品管理條例相關刑罰規定者均
    屬之，觀察勒戒、強制戒治及緩起訴後不起訴的紀錄也列入
    毒品相關犯罪紀錄項目範圍。而被告自86年起，即屢因施用
    毒品案件，經法院判處罪刑或裁定施以強制戒治乙節，有其
    前案紀錄表在卷可考(見本院卷第23至55頁)，確實符合前述
    反覆施用毒品之經驗法則，可見將被告之前科紀錄作為有無
    繼續施用毒品傾向之評估標準，並無違法不當之處。況法務
    部關於毒品傾向評估標準，已就其中「毒品犯罪相關司法紀
    錄」、「其他犯罪相關紀錄」設有計分上限，當無就被告前
    科紀錄有何過度評價或重複計分之虞。是被告辯稱：以前科
    作為是否繼續施用毒品傾向之標準，有重複評價及欠公平云
    云，亦屬無據。
　⑶觀察勒戒或強制戒治等戒除毒癮處置措施，係屬結合醫師及
    心理諮商等不同領域專業人員參與之保安處分措施，目的除
    在戒除施用毒品者身癮、心癮之措施外，並企圖重新塑造生
    活紀律，改變其病態行為，與刑罰之執行並不相同，自無法
    以刑罰補充或替代上開醫療處置之特性。是被告雖於本件觀
    察勒戒前已受徒刑之執行，其後亦有徒刑尚待執行云云，然
    其方式畢竟與執行觀察勒戒或強制戒治等治療處置不同，自
    無法以該等刑罰之執行補充或替代上開之醫療處置。況有無
    繼續施用毒品之傾向，須經專業評估，無法以後續仍有刑罰
    待執行，即憑以認定已無繼續施用毒品之傾向。
四、綜上所述，原審以檢察官之聲請於法有據，而依毒品危害防
    制條例第20條第2項規定，裁定令被告入戒治處所強制戒治
    ，經核認事用法並無違誤。被告之本件抗告為無理由，應予
    駁回。
據上論斷，應依刑事訴訟法第412條，裁定如主文。 　　
中　　華　　民　　國　 111　　年　　7 　　月　　28　　日
                  刑事第二十二庭審判長法  官  王美玲
                                      法  官  葉韋廷
                                      法  官  陳銘壎
以上正本證明與原本無異。
不得再抗告。 
                                      書記官  吳思葦
中　　華　　民　　國　 111　　年　　7 　　月　　28　　日